【裁判字號】    98,台上,3262
【裁判日期】    980611
【裁判案由】    違反毒品危害防制條例
【裁判全文】
最高法院刑事判決            九十八年度台上字第三二六二號
上  訴  人  甲○○
選任辯護人  許哲嘉律師
上  訴  人  乙○○
上列上訴人等因違反毒品危害防制條例案件，不服台灣高等法院
台中分院中華民國九十八年三月五日第二審判決（九十七年度上
訴字第三六四號，起訴案號：台灣台中地方法院檢察署九十六年
度偵字第三五一七、九六一六號），提起上訴，本院判決如下：
    主  文
原判決關於甲○○販賣第一級毒品二罪及乙○○販賣第一級毒品
部分均撤銷，發回台灣高等法院台中分院。
    理  由
本件原判決認定，上訴人甲○○、乙○○有如原判決事實欄所載
共同販賣第一級毒品海洛因予綽號「阿寬」之成年男子，甲○○
又單獨販賣第一級毒品海洛因予盧昱安等情，因而撤銷第一審對
上訴人等科刑之判決，改判仍論處甲○○販賣第一級毒品二罪刑
（均累犯）並定其應執行之刑為有期徒刑二十五年，乙○○販賣
第一級毒品罪刑（累犯，有期徒刑十五年六月），固非無見。
惟查：(一)、搜索之強制處分採令狀主義為原則，民國九十年一月
十二日修正公布刑事訴訟法第一百二十八條，原則上應用法官簽
發之搜索票為之，旨在保護人民免受非法搜索、扣押。惟司法警
察（官）基於調查犯罪之職權，遇有急迫情形得無票逕行搜索住
宅或其他處所者，九十一年二月八日修正公布同法第一百三十一
條第一項規定，以1.因逮捕被告、犯罪嫌疑人或執行拘提、羈押
，有事實足認被告或犯罪嫌疑人確實在內；2.因追躡現行犯或逮
捕脫逃人，有事實足認現行犯或脫逃人確實在內；或3.有明顯事
實足信為有人在內犯罪而情形急迫等條件為限。以避免濫用緊急
搜索權進行不必要的廣泛式、地毯式及與所欲保全法益顯不相當
之搜索。且同條第三、四項為落實防止緊急搜索權之濫用，又規
定，由司法警察（官）為之者，應於執行後三日內報告該管檢察
署檢察官及法院；法院認為不應准許者，應於五日內撤銷之；如
搜索執行後未陳報該管法院或經法院撤銷者，審判時法院尚得藉
證據能力之機制，依比例原則及法益均衡原則權衡，宣告所扣得
之物，得否作為證據。從而，對於司法警察（官）實施無票搜索
扣押，除刑事訴訟法第一百三十條、第一百三十一條之一附帶搜
索或同意搜索外，具體個案之審判法院首須審查有無上開緊急搜
索條件？次須審查執行後有無陳報或經法院撤銷？資為決定所扣
押之物得否作為證據之依據，倘未為此等審查，遽爾憑以認定犯
罪事實，即有依本法應於審判期日調查之證據而未予調查之違背
法令。本件搜索如原判決所載「奧大利汽車旅館」二三六號房間
並扣押如原判決所載「第一級毒品」及「行動電話」等證物者，
查係國防部憲兵司令部南投憲兵隊（下稱南投憲兵隊）憲兵長官
（上尉）蔡坤忠，依刑事訴訟法第二百三十條第一項第二款規定
，固屬司法警察官，有犯罪調查之職權，然其實施無票搜索，原
判決既未審查是否符合刑事訴訟法第一百三十一條第一項所定緊
急搜索之條件，亦未審查執行後有無陳報或經法院撤銷情形，疏
予審究是否違法搜索，漏未決定所扣押物有無證據能力，即憑以
認定上訴人等犯罪，揆之首開說明，自有依本法應於審判期日調
查之證據而未予調查之違背法令。(二)、依刑事訴訟法第二百三十
條第一項規定，憲兵長官對於非現役軍人執行司法警察職務，應
受檢察官之指揮，偵查犯罪，而因偵查本件犯罪須實施通訊監察
者（九十六年一月二十五日實施通訊監察），依修正前通訊保障
及監察法第五條規定（通訊保障及監察法於九十六年七月十一日
修正公布，五月後施行），應由檢察官核發通訊監察書後實施，
始告合法。遍查本件南投憲兵隊所實施之通訊監察，既無檢察官
核發通訊監察書，亦無其他憲兵長官得以對於非現役軍人之上訴
人等實施通訊監察之依據。原審就此強制處分權實施之合法性，
疏予查究，逕採強制處分所得監聽錄音及譯文作為判斷上訴人等
犯罪之憑據，亦有違證據法則。從而，上訴意旨指摘原判決違法
，尚非全無理由，應認有撤銷發回之原因。
據上論結，應依刑事訴訟法第三百九十七條、第四百零一條，判
決如主文。
中    華    民    國  九十八  年    六    月   十一   日
                      最高法院刑事第五庭
                          審判長法官  陳  正  庸
                                法官  賴  忠  星
                                法官  林  秀  夫
                                法官  宋      祺
                                法官  陳  祐  治
      本件正本證明與原本無異
                                      書  記  官
中    華    民    國  九十八  年    六    月   十六   日
                                                Ａ


司法院資訊處製作；財團法人民間司法改革基金會備份。
